【裁判字號】    97,醫訴,2
【裁判日期】    970818
【裁判案由】    違反醫師法
【裁判全文】
臺灣臺中地方法院刑事判決               97年度醫訴字第2號
公  訴  人  臺灣臺中地方法院檢察署檢察官
被      告  丙○○
選任辯護人  葉玲秀律師
選任辯護人  楊玉珍律師
上列被告因違反醫師法案件，經檢察官提起公訴（96年度偵字第
8963號），本院判決如下：
    主    文
丙○○未取得合法醫師資格，擅自執行醫療業務，處有期徒刑貳
年，減為有期徒刑壹年。
    事    實
一、丙○○明知未取得合法醫師資格，不得擅自執行醫療業務，
    竟於民國95年6月11日下午2時許，在其所開設位於臺中市○
    區○○街40號之「厚德堂漢方理療院」內，為李林秀勤把脈
    看診，並開10包藥方交予李林秀勤，每包藥方收費新臺幣（
    下同）200元，共收費2000元，而擅自執行醫療業務。嗣經
    李林秀勤之夫乙○○向臺中縣衛生局檢舉，始查悉上情。
二、案經臺中市衛生局函送臺灣臺中地方法院檢察署檢察官偵
    查起訴。
    理    由
一、訊據被告丙○○矢口否認上揭犯罪事實，辯稱：伊並未從事
    把脈診斷之行為，亦未開藥交予李林秀勤云云。經查，被告
    前揭犯行，業據證人戊○○、丁○○二人於本院審理中結證
    屬實，復有中藥7包扣案可證，並有臺中市衛生局95年7月7
    日衛醫字第0950027932號函1份、現場圖、切結書各1紙、名
    片一張及照片4張附卷可稽。顯見被告確有為李林秀勤把脈
    看診，並開藥交予李林秀勤之行為，被告所辯，顯係事後卸
    責之詞，不足採信，另證人甲○○雖證稱其為被告之鄰居，
    經常至被告家中聊天、泡茶，未見過被告為他人看病，亦未
    看過被告賣藥予他人云云，惟查，證人甲○○雖係被告之鄰
    居，並經常至被告家中走動，惟其並非一天二十四小時均隨
    時在被告身旁，縱其至被告家中時未見被告為他人看診或賣
    藥，亦不能因此認定被告即無此行為，至台中市衛生局稽查
    人員，雖分別於96年6月19日、30日二天至被告前開處所稽
    結果，現場未發現有病患就醫及就診，亦未發現違規醫療行
    為，有工作紀錄表二份在卷可按，惟前開二次稽查，距離本
    案被告之醫療行為96年6月11日，已有多日，仍不能證明被
    告於多日前並無醫療行為，與前開證人甲○○之證言均無從
    資為被告有利之證據，本案事證明確，被告犯行堪予認定。
二、所謂「醫療行為」，係指凡以治療、矯正或預防人體疾病、
    傷害、殘缺為目的，所為之診察、診斷及治療，或基於診察
    、診斷結果，以治療為目的，所為之處方、用藥、施術或處
    置等行為之全部或一部均屬之；又醫療業務係指以醫療行為
    為職業者而言，不問是主要業務或附屬業務，凡職業上予以
    機會，為非特定多數人之醫療行為均屬之，核被告所為，係
    犯醫師法第28條前段之未取得合法醫師資格而擅自執行醫療
    業務罪。爰審酌被告雖無犯罪前科，惟其未具醫師之資格卻
    執行醫師之業務，不但擔誤他人求醫之時機，且易造成他人
    不可知之傷害，所生危害不輕，至今迄未能賠償被害人家屬
    之損害，事後否認犯行，未見悔意等情，論處如主所示之刑
    被告犯罪時間係在96年4月24日以前，核與中華民國96年罪
    犯減刑條例第2條第1項第3款規定相符，減其刑二分之一，
    減為有期徒刑壹年。按醫師法第二十八條規定「其所使用之
    藥械沒收之」，此固為刑法之特別規定，然此條文並未如刑
    法第二百條、第二百零五條、第二百零九條、第二百十九條
    、第二百六十五條、第二百六十六條第二項之「不問屬於犯
    人與否沒收之」之明文規定，則應回歸適用刑法總則第三十
    八條第一項第二款、第三項之規定，即醫師法第二十八條第
    一項前段所謂「其所使用之藥械沒收之」，以屬於犯人者為
    限，始應予沒收。本件扣案之中藥7包，雖係被告開立處方
    ，惟已交付被害人使用，屬被害人所有，非被告所有，爰不
    諭知沒收，附此敘明。
三、檢察官併案意旨另以，丙○○於前揭時地為執行醫療業務行
    為，開10包藥方交予李林秀勤，李林秀勤服用其中三包後，
    於95年6月13日即發燒及腹瀉，而前往台中榮民總醫院就醫
    ，延至同年7月11日死亡，因認丙○○涉有傷害致死之罪嫌
    。併辦意旨認被告丙○○涉有傷害致死罪嫌，無非係以告訴
    人乙○○之妻李林秀勤服用被告所開之藥方後，發生腹瀉、
    發燒及呼吸困難等症狀，經送臺中榮民總醫院急救，終因病
    情惡化而不治死亡，為其主要之論據。惟訊據被告丙○○堅
    詞否認有何傷害致死犯行。經查：
  (一)證人即臺中榮民總醫院護士劉佩欣於偵訊時結證稱：臺中榮
    民總醫院95年6月15日李林秀勤之護理評估表係伊所製作記
    載，此次病發經過係根據病人或病人家屬所述而記載，他們
    說中午去吃喜酒，吃完喜酒後，病人有腹瀉之情形，當時病
    人或病人家屬並未向伊說係因為吃中藥而有腹瀉之情形，而
    疑似霍亂情形係根據急診交班口頭說糞便培養有細菌，疑似
    霍亂等語。又證人即告訴人乙○○於偵訊時結證稱：李林秀
    勤於95年6月11日中午，有到臺中市○○路附近之新天地餐
    廳吃喜酒等語，並有臺中榮民總醫院95年6月15日護理評估
    表1份在卷可證（第8963號偵查卷第34頁）。又被告開立之
    藥方經送行政院衛生署藥物食品檢驗局檢驗，並未檢出Beta
    methasone、Cortisone、Dexame thasone、Hydrocortisone
    、Methylprednisolone、Prednisolone、Triamcinolone等
    西藥成分，有行政院衛生署藥物食品檢驗局檢驗報告書1份
    在卷足憑（第8963號偵查卷第18頁）。顯見李林秀勤腹瀉之
    原因是否係服用被告所開立之藥方所致，已非無疑。
  (二)又告訴人之妻李林秀勤於94年8月24日至臺中榮民總醫院門
    診，當時診斷為慢性C型肝炎合併肝硬化，於同年月31日安
    排肝穿刺，結果顯示肝硬化。自94年10月5日至95年3月，在
    臺中榮民總醫院接受干擾素合併雷巴威林治療。於95年2月
    ，腹部超音波懷疑肝臟有腫瘤，遂於95年2月22日，安排肝
    臟電腦斷層檢查，於95年3月，檢查結果高度懷疑是肝細胞
    癌。於95年4月20日住院診斷，疑似肝癌，主訴食慾差、體
    重減輕，於95年4月24日接受血管攝影及肝癌之經動脈導管
    栓塞治療。嗣於95年4月26日出院。以上，有臺中榮民總醫
    院病歷資料及97年1月22日中榮醫企字第0970001227號函各1
    份附卷可稽（第8963號偵查卷第72頁）。足徵李林秀勤於95
    年6月13日之前，已患有肝硬化及肝癌等疾病，而在臺中榮
    民總醫院接受治療。
  (三)復李林秀勤經臺中市北屯區軍功衛生所醫師相驗，認直接引
    起死亡之疾病為肝癌，有死亡證明書及臺中市北屯區軍功衛
    生所97年3月13日第0970000185號函在卷足憑（第8964號偵
    查卷第28、第29頁）。
  (四)綜上，李林秀勤係患有因肝癌之疾病而死亡，其死亡與服用
    被告所開立之藥方間應無相當因果關係存在。此外，復查無
    其他積極證據足認被告涉有過失致死犯行，尚難證明其有此
    部分犯罪，自應退回此部分之併辦，另由檢察官辦理。
四、據上論斷，應依刑事訴訟法第二百九十九條第一項前段，醫
    師法第二十八條前段，中華民國96年罪犯減刑條例第2條第
    1項第3款、第9條、第7條，判決如主文。
中    華    民    國    97    年    8    月     18    日
                  刑事第四庭    審判長法  官  林宜民
                                      法  官  許惠瑜
                                      法  官  林清鈞
上正本證明與原本無異。
如不服本判決，應於收受送達後10日內向本院提出上訴書狀（應
敘述具體理由並附繕本）。
上訴書狀如未敘述理由，應於上訴期間屆滿後20日內補提理由書
於本院。
                                書記官  陳貴卿
中    華    民    國    97    年    8     月    18    日
附錄論罪科刑法條
醫師法第28條前段
未取得合法醫師資格，擅自執行醫療業務者，處 6 個月以上 5
年以下有期徒刑，得併科新臺幣30萬元以上150萬元以下罰金，
其所使用之藥械沒收之。


司法院資訊處製作；財團法人民間司法改革基金會備份。
